【裁判字號】    99,簡上,48
【裁判日期】    990825
【裁判案由】    給付租金
【裁判全文】
臺灣臺南地方法院民事判決              99年度簡上字第48號
上  訴  人  乙○○○○○○
被  上訴人  台南市政府
法定代理人  甲○○
訴訟代理人  湯光民律師
複  代理人  黃昭雄律師
上列當事人間請求給付租金事件，上訴人對於中華民國99年2月9
日本院新市簡易庭98年度新簡字第542 號第一審判決提起上訴，
經本院於民國99年8月11日言詞辯論終結，判決如下：
    主  文
上訴駁回。
原判決主文欄第一項第一行關於「被告（即上訴人）應給付原告
（即被上訴人）新台幣貳拾萬捌仟壹佰拾捌元」之記載，應更
正為「被告（即上訴人）應給付原告（即被上訴人）新台幣貳拾
萬捌仟壹佰拾肆元」。
第二審訴訟費用新臺幣參仟參佰壹拾伍元由上訴人負擔。
    事實及理由
一、被上訴人於原審起訴主張及於本院之陳述：
（一）被上訴人於民國82年間，為開闢臺南市○○路地○街商場
      ，乃拆除海安路預定道路用地上之攤商，經攤商委由訴外
      人黃石紅代表全體攤商以書面陳情，要求被上訴人提供土
      地供其等自費興建商場，被上訴人遂以「八二南市工土字
      第93258 號函」提供向前臺灣省政府教育廳代管坐落臺南
      市○○區○○段46地號之土地（即文中45地號土地，下稱
      系爭土地），出租予攤商興建「海安路臨時綜合商場」（
      下稱系爭商場）。依該函之記載，並無隻字片語提及係「
      無償」提供攤商使用，且該函亦載：「…如有未盡事宜，
      願依市府函文辦理，絕無異議…」，後來全體攤商才依據
      被上訴人上開函文於系爭土地上興建系爭商場。興建完成
      後，更由黃石紅以系爭商場代表人之身分，向被上訴人聲
      請核發使用執照，被上訴人遂於83年8月9日發給系爭商場
      臨時使用執照，由上可知，系爭商場之攤商於向被上訴人
      陳情取得系爭土地興建系爭商場之過程中，均委由黃石紅
      向被上訴人協調，黃石紅自屬有權代理全體攤商。
（二）系爭商場於83年12月25日開幕營業，在此之前即由黃石紅
      於83年8月3日代表全體攤商出具切結書，承諾願繳交所使
      用系爭土地租金，亦即兩造確曾有租賃關係之意思表示合
      致。上訴人劉柏儀（原姓名：劉伯儀，於87年3月16日改
      名為劉柏儀）為系爭商場攤商之一，亦於85年3月7日出具
      切結書及認證書，表示向被上訴人承租系爭土地使用商場
      內編號339之417號及339之418號攤位，並承諾願繳交所使
      用土地之租金，可見兩造間確已成立租賃契約。
（三）又系爭租賃契約租金數額之計算係按前臺灣省政府規定租
      金計算方式核收，惟93年後係依據教育部93年10月25日部
      授教中（總）字第0930593136號函說明第五點之規定計算
      租金之數額，亦即自93年起使用補償金（租金）計算方式
      如下：1.實際使用面積：同意扣除公共使用走道及廣場、
      停車場及花台。2.每位攤商須繳使用補償金面積＝實際使
      用面積×各攤位使用面積÷總攤位面積。3.每位攤商每年
      應繳使用補償金＝每位攤商應繳使用補償金面積×當期公
      告地價×年息利率5%。系爭商場坐落之臺南市○○區○○
      段46地號土地，93年1月之申報地價為每平方公尺新台幣
      （下同）9,800元，96年1月申報地價由每平方公尺9,800
      元降為4,000元，故依此調整96年度以後租金（使用補償
      金）金額。租賃期間至海安路地下街興建完成或系爭土地
      欲興建學校之日止，租金繳納方式，則由被上訴人開單，
      並由攤商於每年1月、7月分二期持向被上訴人繳納。
（四）上訴人積欠被上訴人自93年1月1日至97年12月31日止之租
      金迄未繳納，依據系爭土地歷年公告之地價（系爭土地自
      96年1 月起申報地價自每平方公尺9,800元調降為4,000元
      ）及被告使用土地面積為55.65平方公尺，計算上開期間
      積欠之租金共計為208,138元，為此提起本件訴訟，請求
      上訴人清償上開期間之租金。又上訴人每年1至6月份應繳
      租金，於當年7月31日繳納期限即已屆滿，被上訴人自得
      請求自8月1日起，按法定利率計算之遲延利息；每年7至
      12 月份之租金，繳納期限於翌年1月31日即已屆滿，被上
      訴人亦得請求自2月1日起，按法定利率計算之遲延利息。
（五）縱認兩造間無租賃關係，然因系爭土地係由被上訴人所代
      管，被上訴人為系爭土地之管理人，上訴人無法律上之原
      因，於系爭土地上使用編號339之417號及339之418號，自
      受有相當於租金之利益，致被上訴人受有損害，自屬不當
      得利，被上訴人亦得依據不當得利之法律關係，請求上訴
      人返還相當於上開期間租金數額208,138元之不當得利，
      原審依不當得利之法律關係，判決被上訴人此部分勝訴，
      並無違誤等語。
（六）並聲明:(1)上訴駁回。(2)第二審訴訟費用由上訴人負擔。
二、上訴人之陳述除與原判決記載相同，茲引用之外，另補稱：
（一）被上訴人主張上訴人為系爭商場攤商之一，於85年3月7日
      出具切結書及認證書，表示向被上訴人承租系爭土地使用
      商場內編號339之417號及339之418號攤位，並承諾願繳交
      所使用土地之租金云云，惟查上訴人為65年5月22日出生
      ，於85年3月7日簽署上開切結書時，尚未年滿20歲，該切
      結書並未經上訴人法定代理人之同意，上訴人現已成年，
      拒絕承認該切結書，兩造自無租賃契約可言。
（二）原判決就上訴人攤位之占用面積，前稱54.8平方公尺，後
      又改以55.65平方公尺計算，就占用面積多少，應可實際
      丈量、計算，被上訴人主張按總攤位面積加以攤提，係其
      片面算法，不得拘束無契約關係之對造，更不能作為不當
      得利之計算依據。
（三）原判決認定系爭攤位乃臺南市政府於82年7月15日無償提
      供與臺南市○○路自救委員會全體攤商使用，後因土地管
      理機關不同意無償使用，遂將原已同意無償提供系爭土地
      之意思表示變更為有償之意思，則無論有償提供或無償提
      供，系爭攤位顯非無權占用，即不該當「無法律上原因」
      之要件。
（四）被上訴人非系爭土地之所有權人，原判決認定「致所有權
      人原告受有損害」與卷證資料不符，又不當得利須一造受
      有利益，他造受有損害，且有因果關係始該當，故被上訴
      人自始即非得請求不當得利之權利主體等語資為抗辯。
（五）上訴聲明: (1)原判決廢棄。(2)被上訴人在第一審之訴駁回
      。(3)第一、二審訴訟費用由被上訴人負擔。
三、本院依民事訴訟法第271條之1規定準用第270條之1規定，整
    理並協議兩造簡化爭點結果，兩造不爭執事項及爭執要點如
    下：
（一）兩造不爭執事項：
    1.被上訴人於82年間，為開闢臺南市○○路地○街商場，乃
      拆除海安路預定道路用地上之攤販，經攤商組成「臺南市
      ○○路自救委員會」，上訴人亦加入該自救委員會，嗣由
      該委員會主任委員即訴外人黃石紅、總幹事即訴外人陳順
      治代表全體攤商陳情要求被上訴人提供土地供渠等自費籌
      資興建臨時攤販集中商場繼續營業，被上訴人遂提供中華
      民國所有、教育部為管理人、坐落台南市○○區○○段46
      地號之系爭土地予攤商興建系爭商場。
    2.被上訴人以83年8月9日南市工土字第25948號函核准系爭
      商場之臨時使用執照。
    3.訴外人黃石紅於82年10月4日出具承諾書，表明接受被上
      訴人提供系爭土地及文中41號土地作為臨時商場及停車場
      使用。黃石紅並於83年8月3日簽立切結書。
    4.海安路臨時綜合商場總共有557個攤位，被告自83年12月
      25日起占有系爭土地上系爭商場內編號339之417號及339
      之418號攤位至今。
    5.上訴人曾於85年3月7日書立二紙切結書，切結書內容為：
      「本人劉伯儀借用於文中45學校用地內興建之海安路飲食
      區339之417號攤位，承諾切結內容為(1)願繳納所使用土地
      租金。(2)不在本商場內搭建任何建物，…（下略）」、「
      本人劉伯儀借用於文中45學校用地內興建之海安路飲食區
      339之418號攤位，承諾切結內容為(1)願繳納所使用土地租
      金。(2)不在本商場內搭建任何建物，…（下略）」，上開
      切結書上訴人有出具授權書及提供印鑑證明，授權訴外人
      陳昭蓉代理上訴人就上開切結書二紙辦理認證事宜，並經
      本院公證處分別以83年度認字第20560號及20561號認證在
      案。
    6.上訴人為65年5月22日生，其書立上開切結書及授權書時
      尚未屆滿20歲，為限制行為能力人。
    7.依教育部93年10月25日部受教中（總）字第0930593136號
      函載明：「主旨：有關貴府安置海安路臨時綜合商場攤商
      ，無權使用本部經管位於安平區○○段46地號國有學產土
      地，積欠租金及使用補償金案，請查照惠復。說明：…五
      、自93年起，同意使用補償金計算方式如下：(一)實際使用
      面積：同意扣除供公共使用走道及廣場、停車場及花台（
      00000000000.7＝24719.3平方公尺）。(二)每位攤商須繳
      使用補償金面積＝（24719.3平方公尺）×各攤位使用面
      積（依據本年6月25日南市公土字第0933103 70 90號函檢
      附清冊所載面積）÷總攤位面積（24342.1平方公尺）。
      (三)每位攤商每年應繳使用補償金＝每位攤商須繳使用補償
      金面積×當期公告地價×年息利率5%（依據民法第203 條
      規定及國有出租基地租金率調整方案計收，如附件二）…
      」。
    8.臺南市政府97年11月5日簽記載：「…說明：…二、經查
      詢該用地安平區○○段46地號土地申報地價自96年1月起
      每平方公尺由9,800元降為4,000元，因97年度下半年租金
      即將於年底前整理寄發，故擬依土地申報地價年息百分之
      5調整97年度下半年以後租金（使用補償金）金額。」
    9.台南市○○區○○段46地號土地93年1月之申報地價為每
      平方公尺9,800元、96年1月之申報地價調整為每平方公尺
      4,000元。
    10.稅籍編號00000000000號、00000000000號，年期99年之房
      屋稅籍證明書均記載：納稅義務人統一編號為身分證統一
      編號：Ｚ000000000號、納稅義務人姓名海安路臨時綜合商
      場代表黃石紅使用人：劉伯儀（分管）．持分比率100000
      分之225、通訊地址：台南縣永康市○○○街223巷3弄40
      號、房屋坐落：台南市○○區○○里○○路339號、面積
      合計54.8平方公尺。
（二）兩造爭執要點：
    1.被上訴人依租賃關係請求上訴人給付其自93年1月1日起至
      97年12月31日止所積欠編號339之417號、339之418號攤位
      之租金，是否有理由？
    2.被上訴人依不當得利請求權，請求上訴人給付自93年1月1
      日起至97年12月31日止使用編號339之417號、339之418號
      攤位之不當得利，是否有理由？
四、茲就上開兩造爭執事項，析述本院得心證理由如下：
（一）被上訴人依租賃關係請求上訴人給付其自93年1月1日起至
      97年12月31日止所積欠編號339之417號、339之418號攤位
      之租金，是否有理由？
    1.上訴人主張訴外人黃石紅有權代表全體攤商，簽立系爭切
      結書，與被上訴人達成租賃關係之意思表示合致云云。惟
      由黃石紅所簽立之切結書文義觀之，僅表示黃石紅承諾被
      上訴人，願於一個月內「督促各攤位攤商繳交切結書」，
      且本件上訴人為65年5月22日出生，於黃石紅簽立上開切
      結書（83年8月3日）時，尚未年滿20歲，為限制行為能力
      人，被上訴人亦未能舉證證明本件上訴人於83年8月3日有
      經其法定代理人同意後授權黃石紅以上訴人代理人之身分
      ，與被上訴人簽立租賃契約，且上訴人成年後亦拒絕承認
      上開切結書，自不得以上開切結書之存在，遽以認定黃石
      紅已代理上訴人與被上訴人就系爭土地達成租賃契約之意
      思合致。
    2.被上訴人復主張上訴人於85年3月7日簽立切結書及授權認
      證之認證書，顯見兩造間有租賃關係云云，然上開切結書
      及認證書所簽立及授權日期均為均為85年3月7日，惟上訴
      人係65年5月22日生，有被上訴人所提出上訴人之戶籍謄
      本在卷可憑，上訴人於書立上開切結書及授權書時尚未年
      滿20歲，為限制行為能力人，是其所為上開法律行為需經
      法定代理人承認，或於上訴人成年後加以承認，始生效力
      。惟本件上訴人辯稱其於85年3月7日簽立切結書及授權認
      證之認證書時，並未徵得其法定代理人同意等語，而被上
      訴人對於上訴人於85年3月7日簽立切結書及認證書時有經
      其法定代理人同意或承認乙節，復未提出相關事證供本院
      參酌，又上訴人雖現已成年，然業於本件審理時已當庭表
      示拒絕承認系爭租賃關係，則依上開說明，本院自難依上
      開切結書及認證書為兩造業已成立租賃法律關係之認定。
    3.綜上所陳，被上訴人提出之事證，尚不足以認定兩造間已
      成立有效之租賃契約，從而，被上訴人主張與上訴人間就
      系爭土地已成立租賃契約，並依租賃關係請求上訴人給付
      自93年1月1日起至97年12月31日止所積欠之租金，自屬無
      據。
（二）被上訴人依不當得利請求權，請求上訴人給付自93年1月1
      日起至97年12月31日止使用編號339之417號、339之418號
      攤位之不當得利，是否有理由？
    1.本件經訴外人黃石紅代表全體攤商陳情要求被上訴人提供
      土地供攤商自費籌資興建臨時攤販集中商場繼續營業，經
      被上訴人應允提供系爭土地供攤商興建系爭商場，並經黃
      石紅於82年10月4日簽立承諾書，表明接受被上訴人提供
      系爭土地作為系爭商場使用。嗣被上訴人先後於82年11月
      4日以南市工土字第120933號函、82年12月16日以南市工
      土字第129802號函行文系爭土地管理機關即前臺灣省政府
      教育廳，徵求該廳同意借用系爭土地，經該廳於82年12月
      29日以82教總字第103293號函覆：「貴府（被上訴人）為
      安置海安路拆除戶，擬暫借貴市○○段46地號學產地案，
      本廳無法同意，仍請依…辦理『有償租用』或『有償撥用
      』」等語，黃石紅乃於83年8月3日出具切結書，承諾於商
      場攤位編定後1個月內督促攤位繳交切結書，切結內容為
      願繳交所使用土地租金，顯見被上訴人因系爭土地管理機
      關即前臺灣省政府教育廳不同意無償借用系爭土地，遂將
      原同意無償提供系爭土地與臺南市○○路自救委員會全體
      攤商使用之意思表示，變更為有償租用之意思表示，並要
      求黃石紅督促個別攤商出具切結書承諾繳交租金，惟上訴
      人拒絕承認其有授權訴外人黃石紅與被上訴人締結契約，
      被上訴人亦未能舉證證明上訴人於83年8月3日有經其法定
      代理人同意後授權黃石紅以上訴人代理人之身分，與被上
      訴人簽立任何形式之契約，已如前述，是被上訴人與上訴
      人間自未成立無償借用之法律關係。另被上訴人既係以有
      償租用之意思表示，並要求個別攤商出具切結書承諾繳交
      租金，則上訴人於85年3月7日簽立切結書時，客觀上即已
      知悉被上訴人並非無償提供攤商使用系爭土地，再因上訴
      人簽立切結書時為限制行為能力人，故同前述，兩造間亦
      未成立租賃關係，而上訴人復未提出其係有權占有使用系
      爭土地之證明，從而，被上訴人主張上訴人無權占有系爭
      土地之事實，應可採信。
    2.系爭土地於88年8月16日前為臺灣省所有，並由管理機關
      臺灣省政府教育廳依廢止前「臺灣省省有財產管理規則」
      第7條第1項第6款及第2項之規定，自82年10月1日起委託
      被上訴人代為管理，又依上開規則之其他規定，管理機關
      得以管理人之身分，就其所支配之財產為狀態之維持、收
      益、處分及利用等行為；88年8月17日以後，系爭土地移
      歸中華民國所有，管理機關教育部仍委託被上訴人代為管
      理系爭土地，並委請被上訴人向使用系爭土地之海安路攤
      商收取租金（使用補償金）等情，業經本院98年度重訴字
      第142號判決確認在案，並有教育部93年10月25日部授教
      中（總）字第0930593136號函在卷（原審卷第77頁背面）
      可資佐證。是被上訴人本於代管機關之地位，自得於受任
      範圍內，就系爭土地為狀態之維持、收益、處分及利用等
      行為，並有收取租金、使用補償金之權限。上訴人辯稱被
      上訴人不是所有權人，本件情形於被上訴人並無損害可言
      ，亦無權提出本件訴訟云云，自不足採信。
    3.按依不當得利之法則請求返還不當得利，以無法律上之原
      因而受利益，致他人受有損害為其要件，故其得請求返還
      之範圍，應以對方所受之利益為限，非以請求人所受損害
      若干為準，又無權占有他人土地，可能獲得相當於租金之
      利益為社會通常之觀念，最高法院61年台上字第1695號判
      例意旨參照。本件上訴人無權占有系爭土地，依上開判例
      意旨，自係無法律上原因而獲得相當於租金之利益，並致
      系爭土地之所有權人即前臺灣省及中華民國受有損害，而
      被上訴人既受系爭土地之管理機關即臺灣省政府教育廳及
      教育部委任代為收取租金及使用補償金，則依舉重以明輕
      之法理，於本件上訴人無權占有系爭土地之情形下，被上
      訴人自得依不當得利之法律關係，請求上訴人給付使用系
      爭土地相當於租金之不當得利。
    4.次按城市地方房屋租金，以不超過土地及建物物申報總價
      年息百分之10為限，並為租用基地建築房屋所準用，土地
      法第97條第1項、第105條分別定有明文。而土地申報總價
      額之基準，依土地法施行法第25條及土地法第148條規定
      ，係以土地所有權人依法所申報之地價為其法定地價。又
      基地租金之數額，除以基地申報地價為基礎外，尚須斟酌
      基地之位置，工商業繁榮之程度，承租人利用基地之經濟
      價值及所受利益等項，並與鄰地租金相比較，以為決定，
      並非必達申報總地價年息百分之10最高額，最高法院68年
      台上字第3071號判例意旨參照。查系爭土地坐落之位置在
      臺南市安平區觀光商圈內，鄰近臺南市政府，交通便利、
      公共設施完善，惟上訴人自93年迄今均未使用系爭攤位等
      情，有卷附系爭攤位照片2張可稽（原審卷第93頁），暨
      93年以後教育部對系爭土地之使用補償金數額計算係依教
      育部93年10月25日部授教中（總）字第0930593136號函第
      5點說明：「自93年起，同意使用補償金計算方式如下：
      (一)實際使用面積：同意扣除供公共使用走道及廣場、停車
      場及花台…(三)每位攤商每年應繳使用補償金＝每位攤商須
      繳使用補償金面積×當期公告地價×年息利率5%（依據民
      法第203 條規定及國有出租基地租金率調整方案計收，如
      附件二）。」等一切情狀，認被上訴人以土地申報地價年
      息利率5%計算相當於租金之不當得利，尚屬允當，應予准
      許。
    5.復依教育部前開函文既特別表明個別攤商對於「公共使用
      走道」部分不須給付租金，顯係將走道區分為「公共使用
      走道」及「非公共使用走道」二種，因公共使用走道主要
      係供公眾使用，個別攤商使用之次數未必頻繁，故個別攤
      位對於此部分之走道不須給付租金。至於「非公共使用走
      道」因鄰近個別攤位旁，為個別攤商使用上必經之走道，
      則基於使用者付費之原理，個別攤商自應給付該部分之租
      金。查稅籍編號00000000000號、00000000000號，年期99
      年之房屋稅籍證明書均記載，上訴人為系爭商場之納稅義
      務人，持分比率為100000分之225、合計面積為54.8平方
      公尺，是上訴人所有編號339之417號及339之418號攤位占
      有系爭土地之面積均為54.8平方公尺。又系爭商場實際使
      用面積扣除供公共使用走道、廣場、停車場及花台部分後
      為24719.3平方公尺，其中系爭商場總攤位面積為24342.1
      平方公尺，其餘面積則為非供公共使用走道之面積，依上
      開說明，自應由全體攤商按其攤位使用面積之比例分擔，
      故上訴人所有之上開攤位無權占用系爭土地之面積應各為
      55.65平方公尺【計算式：24719.3×54.8/24342.1＝55.6
      5】。另系爭土地93年1月之申報地價為每平方公尺9,800
      元，自96年1月起則調降為每平方公尺4,000元，依此計算
      ，本件系爭攤位於93年度至95年度之租金均為27,269元【
      計算式：55.65×9,800×5%＝27269，小數點以下四捨五
      入】，96年度至97年度之租金均為11,130元【計算式：55
      .65×4,000×5%＝11,130，小數點以下四捨五入】，是上
      訴人自93年1月1日起至97年12月31日使用系爭2個攤位所
      受相當於租金之利益合計為208,134元【計算式：（27,
      269×3＋11,130×2）×2＝208,134】，被上訴人請求上
      訴人給付系爭攤位相當於租金之不當得利208,134元（按
      ：原審判決第17頁第6行，於加總計算上開不當得利之總
      額時誤繕為208,138元，應予更正），並無不合，應予准
      許。
五、按給付無確定期限者，債務人於債權人得請求給付時，經其
    催告而未為給付，自受催告時起，負遲延責任。其經債權人
    起訴而送達訴狀，或依督促程序送達支付命令，或為其他相
    類之行為者，與催告有同一之效力；又遲延之債務，以支付
    金錢為標的者，債權人得請求依法定利率計算之遲延利息。
    但約定利率較高者，仍從其約定利率；而應付利息之債務，
    其利率未經約定，亦無法律可據者，週年利率為百分之5；
    民法第229條第1、2項、第233條第1項及第203條分別定有明
    文。本件被上訴人依不當得利之法律關係，請求上訴人返還
    不當得利，並未定有給付期限，應自上訴人收到被上訴人催
    告返還不當得利通知之翌日起計算遲延利息。是應以被上訴
    人之民事追加訴訟標的狀繕本送達上訴人翌日即98年12月16
    日起至清償日止，按週年利率百分之5計算之利息為有理由
    ，逾此範圍之利息請求，即屬無據，不應准許。
六、綜上所述，被上訴人於原審主張依不當得利之法律關係，請
    求上訴人給付被上訴人208,134元，及自98年12月16日起至
    清償日止，按週年利率百分之5計算之利息，洵屬正當，應
    予准許。原審判命上訴人如數給付，並依職權宣告假執行，
    核無不合，上訴意旨指摘原判決不當，求予廢棄改判，為無
    理由，應予駁回。又上訴人自93年1月1日起至97年12月31日
    使用系爭2個攤位所受相當於租金之利益合計為208,134元【
    計算式：（27, 269×3＋11,130×2）×2＝208, 134】，原
    審判決第17頁第6行，於加總計算上開各年度不當得利之總
    額時誤繕為208,138元，及主文欄第1行所命上訴人給付之金
    額誤繕為208,138元，均應更正為208,134元，爰併更正如主
    文第2項所示。
七、末按法院為終局判決時，應依職權為訴訟費用之裁判；又訴
    訟費用，由敗訴之當事人負擔，民事訴訟法第87條第1 項、
    第78條分別定有明文。本件上訴為無理由，訴訟費用3,315
    元應由上訴人負擔，爰判決如主文第3項所示。
八、據上論結，本件上訴為無理由，依民事訴訟法第436條之1第
    3項、第449條第1項、第87條第1項、第78條，判決如主文。
中    華    民    國    99    年    8     月    25    日
                  民事第二庭    審判長法  官  林念祖
                                      法  官  張麗娟
                                      法  官  翁金緞
以上正本證明與原本無異。
本判決不得上訴。
中    華    民    國    99    年    8     月    25    日
                                書記官  彭建山

司法院資訊處製作；財團法人民間司法改革基金會備份。
